臺灣桃園地方法院民事裁定
111年度消債更字第29號
聲  請  人  
即  債務人  柯乃華（原姓名柯美羚、柯美玲）

代  理  人  游淑琄律師（法扶律師）
上列當事人因消費者債務清理事件聲請更生，本院裁定如下：
    主  文
債務人柯乃華自民國111年4月29日上午10時起開始更生程序。
命司法事務官進行本件更生程序。
    理  由
一、按債務人不能清償債務或有不能清償之虞者，得依消費者債
    務清理條例所定更生或清算程序，清理其債務；債務人無擔
    保或無優先權之本金及利息債務總額未逾新臺幣（下同）1,
    200萬元者，於法院裁定開始清算程序或宣告破產前，得向
    法院聲請更生；法院開始更生程序之裁定，應載明其年、月
    、日、時，並即時發生效力，消費者債務清理條例（下稱消
    債條例）第3條、第42條第1項及第45條第1項分別定有明文
    。又按債務人對於金融機構負債務者，在聲請更生或清算前
    ，應向最大債權金融機構請求協商債務清償方案，或向其住
    、居所地之法院或鄉、鎮、市、區調解委員會聲請債務清理
    之調解；協商或調解成立者，債務人不得聲請更生或清算。
    但因不可歸責於己之事由，致履行有困難者，不在此限；第
    75條第2項規定，於前項但書情形準用之；消債條例施行前
    ，債務人依金融主管機關協調成立之中華民國銀行公會會員
    ，辦理消費金融案件無擔保債務協商機制與金融機構成立之
    協商，準用前2項之規定，同條例第151條第1項、第7至9項
    亦規定甚明。
二、聲請意旨略以：聲請人即債務人積欠金融機構債務無法清償
    ，曾參與銀行公會債務協商，並於95年間與當時最大債權銀
    行國泰世華商業銀行股份有限公司（下稱國泰世華銀行）達
    成協商方案，惟協商成立後所任職公司倒閉，無工作收入不
    得已毀諾。嗣聲請人於110年9月8日向法院聲請前置調解，
    並於110年10月27日經本院司法事務官開立調解不成立證明
    書，又聲請人主張其無擔保或無優先權之債務總額為77萬元
    、1,842,552元，合計未逾1,200萬元，且未經法院裁定開始
    清算程序或宣告破產，爰聲請裁定准予更生等語。
三、經查：
  ㈠本條例所稱消費者，指5年內未從事營業活動或從事小規模營
    業活動之自然人；前項小規模營業指營業額平均每月20萬元
    以下者，消債條例第2條第1、2項定有明文。依金融聯合徵
    信中心債權人清冊、勞工保險被保險人投保資料所示（調解
    卷第9、14、15頁），堪信聲請人於聲請更生前無從事營業
    活動，自得依消債條例聲請更生，合先敘明。
  ㈡關於前置協商之要件：
　　⒈聲請人前因對金融機構積欠債務，於95年間曾參與銀行公
      會債務協商，並與當時最大債權銀行國泰世華銀行達成分
      80期、年息0％，每月還款26,832元之協商方案，嗣聲請人
      繳款至96年4月即未依約履行而毀諾等情，有財團法人金
      融聯合徵信中心信用報告書、國泰世華陳報狀附債務協商
      資料及還款明細等件附卷可稽（調解卷第8頁；更生卷第2
      8至40頁），應可採信。是以，本院自應審究聲請人向本
      院聲請更生，是否有符合消債條例第151條第7項但書所列
      之不可歸責於己之事由，致履行有困難之情形，而聲請人
      毀諾是否具備不可歸責事由，則須綜合評判清償條件是否
      逾其收入扣除合理生活支出後之數額。
　　⒉聲請人陳稱協商成立時任職之華信投資顧問公司嗣於96年
      間倒閉，無力清償而不得不毀諾等語。本院參酌聲請人勞
      工保險被保險人投保資料表（調解卷第14頁），聲請人於
      協商成立至毀諾期間均以台北市派報業職業工會為投保單
      位投保勞工保險，投保薪資為19,200元，可推論聲請人當
      時實領薪資應屬不高，足徵聲請人於毀諾前，以其收入顯
      無法清償上開總協商之每月清償金額26,832元，依首揭說
      明，堪認聲請人係因不可歸責於己之事由，致履行經協商
      成立之債務清償方案有困難之情事。
　　⒊綜上，聲請人前參與銀行公會債務協商機制，與最大債權
      銀行協商成立，其無法繼續履行既非可歸責於己之事由所
      致，其聲請更生亦無濫用消費者債務清理程序之情事，則
      其聲請即合乎協商前置之程序要件。是本院自得斟酌調解
      卷中所提出之資料及調查之證據，再綜合聲請人目前全部
      收支及財產狀況，評估是否已達不能維持最低生活條件，
      而有「不能清償債務或有不能清償之虞」之情形。
  ㈢關於聲請人之債務總額：聲請人雖陳報其無擔保或無優先權
    債務總額為77萬元及1,842,552元（調解卷第5頁），然依債
    權人之陳報，聯邦商業銀行股份有限公司債權額792,311元
    （調解卷第36頁），凱基商業銀行股份有限公司債權額為13
    7,054元（調解卷第39頁）、滙誠第二資產管理股份有限公
    司債權額為147,453元（調解卷第40頁）、安泰商業銀行股
    份有限公司債權為451,171元（調解卷第53頁）、國泰世華
    銀行債權額為1,075,259元（調解卷第54頁），上開金額合
    計為2,603,248元，另尚有永豐商業銀行股份有限公司尚未
    陳報債權，故本院暫以2,603,248元為其債務總額。
　㈣關於聲請人之財產及收入：
  ⒈聲請人名下無財產，有財產及收入狀況說明書、全國財產總
    歸戶財產查詢清單等件在卷為憑（調解卷第23、25頁）。
  ⒉聲請更生前兩年（即108年9月至110年8月）之收入，聲請人
    於本院提出財產及收入狀況報告書記載其聲請前2年收入合
    計為277,900元，並提出前開期間有收入之月份及金額列表
    （更生卷第48、50頁），與其於聲請調解時提出之財產及收
    入狀況報告書記載其聲請前2年每月收入2萬元，合計收入48
    萬元等情（調解卷第25頁）並不相符，本院審酌聲請調解時
    與聲請前2年之時間上較為接近，記憶較為可採，且聲請人
    聲請調解時已詳敘自108年起擔任保母托育工作，每月收入1
    8,000元至2萬元，110年3月起因疫情嚴峻每月減至12,000元
    至15,000元等語，並提出切結書作為擔保（調解卷第5、16
    頁），自以其聲請調解時提出財產及收入狀況說明書為可採
    ，此外並有108、109年度綜合所得稅各類所得資料清單、自
    願職保被保險人投保資料表可參（調解卷第15、21、22頁）
    。另聲請人109年及110年各領取急難紓困專案1萬元，有桃
    園市社會局函覆可查（更生卷第26頁），從而，應認聲請人
    於更生前2年期間之收入所得為50萬元（48萬元＋2萬元）。
　⒊聲請人主張因疫情而收入減少迄今均無回復，110年9月後即
    無工作收入云云（本院卷第43頁），惟聲請人聲請前2年既
    得覓得保母工作，每月收入並可達2萬元，而聲請人現年58
    歲（調解卷第19頁），非無工作能力之人，縱因疫情而暫時
    性無工作，仍應認其有每月2萬元之收入能力。又聲請人陳
    稱每月領有租金補助2,000元，並有桃園市政府函可稽（更
    生卷第66頁），故本院認聲請人每月可處分所得為22,000元
    （20,000元＋2,000元）。
　㈤關於聲請人之必要支出：　
　  按債務人必要生活費用，以最近一年衛生福利部或直轄市政
    府所公告當地區每人每月最低生活費1.2倍定之；受扶養者
    之必要生活費用，準用第一項規定計算基準數額，並依債務
    人依法應負擔扶養義務之比例認定之；前二項情形，債務人
    釋明更生期間無須負擔必要生活費用一部或全部者，於該範
    圍內，不受最低數額限制；債務人證明確有必要支出者，不
    受最高數額及應負擔比例之限制，消債條例第64條之2定有
    明文。聲請人主張其每月必要支出為14,600元（支出項目及
    金額如本院卷第48頁所示）。衡諸聲請人上開必要生活費用
    之金額並未逾越桃園市111年度每人每月最低生活費1.2倍（
    即18,337元）之範圍，尚屬適當。
  ㈥小結：
    聲請人以上開收入扣除必要支出後，每月應有餘額7,400元
    （計算式為：22,000元－14,600元）可供清償債務，惟其無
    擔保或無優先權債務總額，倘以其每月所餘7,400元清償債
    務，需逾29年始得清償完畢（計算式：2,603,248元÷7,400
    元÷12個月），而聲請人現年58歲（調解卷第19頁），距離
    法定退休年齡65歲僅7年，堪認聲請人之收入及財產狀況，
    有藉助更生制度調整其與債權人間權利義務關係之必要，自
    應許聲請人得藉由更生程序清理債務。
四、綜上所述，聲請人係消費者，已達不能清償債務之程度，雖
    曾與銀行公會協商成立，嗣因不可歸責於己之事由而毀諾，
    復查無消債條例第6條第3項、第8條或第46條各款所定應駁
    回更生聲請之事由，則其聲請，應屬有據，爰裁定准許，並
    依同條例第16條第1項規定，命司法事務官進行更生程序如
    主文。
五、本院裁定准許開始更生程序，俾使聲請人得以重建經濟生活
    ，惟本裁定不生使債務消滅之效力，須聲請人於更生程序中
    與債權人協定更生方案，並持續履行完畢後，始能依消債條
    例第73條之規定使全部債務均視為消滅，附此敘明。
中　　華　　民　　國　　111 　年　　4 　　月　　29　　日
                  民事第三庭    法　官　吳佩玲
以上正本係照原本作成。
本裁定不得抗告。
本裁定業已於111年4月29日上午10時公告。
中　　華　　民　　國　　111 　年　　4 　　月　　29　　日
                                書記官　龍明珠